【裁判字號】    92,上易,693
【裁判日期】    920618
【裁判案由】    詐欺
【裁判全文】
臺灣高等法院高雄分院刑事判決               九十二年度上易字第六九三號
    上  訴  人  臺灣高雄地方法院檢察署檢察官
    被      告  甲○○
    選任辯護人  陳里己律師
                蔡淑媛律師
                吳敏蕙律師
右上訴人因被告詐欺案件，不服臺灣高雄地方法院九十年度易緝字第一八三號中華民
國九十二年二月二十六日第一審判決（起訴案號：臺灣高雄地方法院檢察署八十八年
度偵字第一九八○○號），提起上訴，本院判決如左：
      主  文
上訴駁回。
      理  由
一、公訴意旨略以：被告甲○○意圖為自己不法之所有，於民國八十七年八月初，經
    由林龔淑滿之介紹，在告訴人乙○○之住處，向告訴人乙○○佯稱：伊願以伊之
    土地乙筆（坐落屏東縣恒春鎮○○○段下大平頂小段一六七之四號土地），設定
    第二順位抵押，並以賓士車乙輛（車牌號碼為ＹＯ－五三七三號、車型Ｓ三二０
    型）及簽發本票二張，每張金額各為新臺幣（下同）一百五十萬元作為擔保，借
    款期間為三個月，要借款三百萬元云云，致使告訴人乙○○信以為真，而陷於錯
    誤，邀約另一告訴人丁○○各出資一百五十萬元，而先於告訴人乙○○之住處交
    付一百萬元予被告，再於高雄市中興銀行儲蓄部交付二百萬元予被告，孰料被告
    竟藉機將該輛賓士車駕離逃逸並避不見面，告訴人乙○○及丁○○始知受騙，因
    認被告涉犯刑法第三百三十九條第一項之詐欺取財罪嫌等語。
二、按犯罪事實應依證據認定之，無證據不得推定其犯罪事實；不能證明被告犯罪者
    ，應諭知無罪之判決，刑事訴訟法第一百五十四條、第三百零一條第一項分別定
    有明文。又認定不利於被告之事實，須依積極證據，苟積極證據不足為不利於被
    告事實之認定時，即應為有利於被告之認定，更不必有何有利之證據。另刑事訴
    訟法上所謂認定犯罪事實之證據，係指足以認定被告確有犯罪行為之積極證據而
    言，該項證據自須適合於被告犯罪事實之認定，始得採為斷罪資料（最高法院三
    十年上字第八一六號、二十九年上字第三一○五號判例意旨參照）。次按告訴人
    之指訴，本以使被告受刑事訴追或處罰為目的，故其陳述是否與事實相符，自應
    調查其他證據，以資審認，苟其所為攻擊之詞，尚有瑕疵，則在此瑕疵未予究明
    以前，即不能遽採為斷罪之基礎，亦有最高法院六十九年台上字第一五三一號判
    例可資參照。而債務人未依債務本旨履行給付者，依一般社會經驗而言，原因非
    一，其因不可歸責之事由無法給付，或因合法主張抗辯事由而拒絕給付，甚至債
    之關係成立後，始行惡意遲延給付，皆有可能，非必出於自始無意給付之詐欺犯
    罪一端，尚難以單純債務不履行之狀態，即推定其自始即有不法所有之意圖，且
    係施用詐術，逕認應以詐欺罪責相繩。
三、本件公訴人認被告甲○○涉犯刑法第三百三十九條第一項之詐欺取財罪嫌，無非
    以告訴人乙○○、丁○○之指訴及證人林龔淑滿於偵查中之證述，互核相符，並
    有汽車行車執照、車輛進口與貨物稅完（免）稅證明書、他項權利證明書、抵押
    權設定契約書、建築改丙物登記簿、借據等影本各一份及被告簽發之本票、切結
    書等影本各二紙附卷為證，再參以被告所提供之前開土地已於八十七年十月二十
    二日為法院查封在案，被告事後又避不見面，足見有不法所有意圖等情，為其論
    罪依據。訊據被告固不否認曾以上開土地及其上建物為擔保，向告訴人乙○○及
    丁○○借款之事實，惟堅決否認有何詐欺之犯行，辯稱：當時僅以土地向告訴人
    二人借款，並未再以賓士車作為借款擔保，告訴人乙○○是說要用一百五十萬元
    向我買車，所以我將行車執照、車籍資料及車子交給乙○○，後來我要回恒春向
    乙○○要車，他將車還我，我還載他到新興分局，他下車我才離開，並非趁機將
    車駕離逃逸；又告訴人借款三百萬元，係約定月息五分之重利，並先預扣三個月
    之利息四十五萬元，故我實拿只有二百五十五萬元，事後因積欠銀行及地下錢莊
    高額之利息，無法週轉，始無法依約還款等語。
四、經查：
  (一)被告曾以其所有坐落屏東縣恒春鎮○○○段下大平頂小段一六七之四號土地及其
    上建物即屏東縣恒春鎮四溝里二七六號房屋，向告訴人乙○○及丁○○借款三百
    萬元，並設定第二順位抵押權予案外人王南海之事實，業據被告自承不諱，核與
    告訴人乙○○及丁○○之指訴情節相符，復有土地建築改丙物抵押權設定契約書
    、他項權利證明書、借據、土地登記謄本、建物登記謄本等影本各一份及被告簽
    發之本票影本二紙附卷可稽，此部分之事實固堪信為真實。
  (二)惟依上開土地及建物登記謄本所載，被告用以向告訴人乙○○及丁○○借款所提
    供擔保之土地及建物，在向告訴人二人借款前，已設定以臺灣土地銀行為登記權
    利人之第一順位抵押權，擔保債權範圍七百二十萬元等情甚明，告訴人乙○○於
    原審審理中，亦自承在借款予被告時，即知悉該土地已設定有第一順位抵押權等
    語明確（見原審卷第二十、三六頁），足見告訴人二人在借款予被告之際，顯已
    知悉被告上開所提供作為本件借款擔保之抵押物，已存有負擔，而有不能完全受
    償之風險存在。
  (三)告訴人乙○○雖指稱：因為上開土地及建物已設有第一順位抵押權，故被告要借
    三百萬元，本不欲同意，然因被告表示尚可提供一未有任何負擔之賓士車作為借
    款之擔保，伊方同意貸款云云，並舉證人即介紹被告向告訴人乙○○借款之林龔
    淑滿於原審證稱：被告用恒春一塊土地加上上面的農舍，還有一部車當擔保要借
    三百萬元；丁○○說房子部分只能借一百五十萬元，另賓士車借一百五十萬元，
    就是因為有約定，所以被告才將車子交給乙○○等語（見原審卷第三三頁）。惟
    為被告所否認，並辯以：係告訴人乙○○說要用一百五十萬元向伊買車，所以才
    將行車執照、車籍資料及車子交給乙○○等語。本院參酌被告於未依約返還款項
    後，在八十七年八月二十二日，曾與告訴人丁○○簽立一切結書，約定被告應於
    八十七年十月十五日前清償貸款金額三百萬元；嗣被告仍未能依約還款，雙方乃
    於八十七年十月十日，再度簽立另一切結書，約定被告最遲應於八十七年十一月
    十日前，清償所借貸之款項，有該切結書二紙在卷可憑（見偵查卷第十四、十五
    頁）；然觀上開二紙切結書，均僅載明：被告若屆期未依約返還借款，願將其所
    有坐落屏東縣恒春鎮四溝里二七六號、地號大坪頂段第一六七之三及第一六七之
    四號土地，包括土地及地上物所有權全部，無條件轉讓過戶予告訴人等語，亦即
    僅約定願將上開提供予告訴人設定第二順位抵押權之房地，無條件轉讓予告訴人
    ，並未提及任何賓士車如何處置之問題。衡情被告若尚有提供前開賓士車作為借
    款之擔保，且如證人林龔淑滿所言，該賓士車之擔保借款為一百五十萬元，與前
    揭土地及建物之擔保借款相同，告訴人等對該賓士車此一擔保品，必定極為重視
    ，在被告一再未能依約清償借款之情形下，自當與土地及建物之處理方式相同，
    明確約定所屬或如何處置之方案，豈有對同為擔保品之賓士車，獨漏未約定如何
    處理，且任由被告將上開車輛取回之理？告訴人等所為，顯與常情有違，是其此
    部分指訴及證人林龔淑滿前開證言，自難以遽信。被告辯稱借款當時並未另行提
    供上揭賓士車作為擔保等語，即尚非不足採信。
  (四)告訴人二人在被告向渠等借款之際，既均明知被告所提供之上開土地及建物等擔
    保品，已先由金融機構設定第一順位之高額抵押權，理應可推知被告之清償能力
    已有不足之勢，猶願出借款項予被告，應係事先已考量被告之清償能力，以及所
    提供擔保品之價值，堪認被告於向告訴人等借款之際，並未施以任何詐術，而告
    訴人等貸與款項，亦無陷於錯誤之可言，尚難僅以被告事後未依約履行清償借款
    之情，即推認被告有詐欺之不法所有意圖，核與刑法詐欺取財罪之構成要件有間
    ，自難以該罪相繩。此外，復查無其他積極證據足資審認被告有何公訴人所指之
    詐欺取財犯行，揆諸前揭法條及判例意旨，被告之犯罪尚屬不能證明。
五、原審以不能証明被告犯罪，依法為無罪之諭知，核無不合，檢察官上訴意旨仍執
    前詞指摘原判決不當，求為有罪之判決，為無理由，應予駁回。
六、本院既對被告為無罪之諭知，則臺灣高雄地方法院檢察署檢察官移送併案審理之
    九十年度偵字第一九七六五號、第二一一○一號等案件，即與本案無連續犯之裁
    判上一罪關係，應退回由該檢察官另行偵辦。
據上論結，應依刑事訴訟法第三百六十八條，判決如主文。
本案經檢察官朱文彬到庭執行職務。
中    華    民    國      九十二      年      六      月 十八   日
                              臺灣高等法院高雄分院刑事第八庭
                                  審判長法官  郭雅美
                                        法官  江泰章
                                        法官  裕斗
右正本證明與原本無異。
不得上訴。
                                  法院書記官  吳福連
中    華    民    國      九十二      年      六      月    十八    日


司法院資訊處製作；財團法人民間司法改革基金會備份。
